【裁判字號】    98,台上,1626
【裁判日期】    980903
【裁判案由】    請求給付借款
【裁判全文】
最高法院民事判決            九十八年度台上字第一六二六號
上  訴  人  丙○○
訴訟代理人  李家鳳律師
被 上訴 人  甲○○
            乙○○
共      同
訴訟代理人  王燕玲律師
上列當事人間請求給付借款事件，上訴人對於中華民國九十七年
六月三十日台灣高等法院台南分院第二審判決（九十七年度上字
第八號），提起上訴，本院判決如下：
    主  文
原判決關於命上訴人給付及該訴訟費用部分廢棄，發回台灣高等
法院台南分院。
    理  由
本件被上訴人主張：上訴人於民國八十年及八十一年間向伊之被
繼承人王莊秀鳳（即被上訴人乙○○之妻、被上訴人甲○○之母
，已於九十年十一月十七日去世）借款新台幣（下同）四百萬元
，並由上訴人簽發其設於台南市第一信用合作社總社營業部（下
稱台南市一信）、帳號00000－0－0號、發票日分別為八
十年十月十三日、八十一年十月十二日、號碼依序為00000
00號、0000000號、面額各二百萬元之支票二紙作為借
款之憑據，迄未償還。王莊秀鳳於九十年十一月十七日去世後，
伊整理抽屜時，始發現王莊秀鳳遺有上揭支票二紙面額合計四百
萬元，經向上訴人催討，上訴人迄未清償等情，爰依消費借貸及
繼承之法律關係，請求上訴人返還借款二百萬元及自八十年十月
十四日起至清償日止按年利率百分之五計算利息之判決（被上訴
人另請求上訴人返還二百萬元及自八十一年十月十三日起算利息
部分，經原審維持第一審所為被上訴人敗訴之判決，未據被上訴
人聲明上訴，該部分已確定）。
上訴人則以：伊確曾於八十年三月十三日向王莊秀鳳借款二百萬
元，伊除提供伊名下通寶證券公司之股票作為借款之擔保外，並
約定於八十年五月十三日清償，伊同時開立票面金額二百萬元、
到期日為八十年五月十三日之台南市一信支票乙紙，交付予王莊
秀鳳，此有王莊秀鳳簽發之收據乙紙為憑。雙方所約定之借款清
償日期既為八十年五月十三日，依民法第一百二十五條本文規定
，請求權因十五年間不行使而消滅，被上訴人之請求權時效，已
於九十五年五月十三日消滅，被上訴人遲至同年十月五日始起訴
請求，伊即使未能舉證證明還款之事實，亦得主張時效抗辯而認
被上訴人之請求應予駁回。至於被上訴人所提出之二張支票到期
日分別為八十年十月十三日及八十一年十月十二日，均係事後伊
為延期清償而交付換票，其時效均為一年，均已罹於時效。又伊
當時係與王莊秀鳳夫婦二人聯繫借款，所借之二百萬元確已償還
，否則十多年來何以王莊秀鳳未向伊催討，臨終時亦未交代丈夫
或兒子向伊追討，反而將系爭二張早該返還給伊之支票放在抽屜
裏等語，資為抗辯。
原審將第一審所為被上訴人敗訴之判決部分廢棄，改判命上訴人
給付被上訴人二百萬元及自八十年十月十四日起算法定遲延利息
，無非以：王莊秀鳳於九十年十一月十七日過世，被上訴人為王
莊秀鳳之繼承人；上訴人於八十年三月十三日曾向王莊秀鳳借款
二百萬元，而交付通寶證券公司股票二百九十張及簽發發票日八
十年五月十三日、付款人為台南市一信、金額二百萬元之支票交
付王莊秀鳳擔保；系爭到期日為八十年十月十三日、付款人為台
南市一信、面額二百萬元之支票，為上訴人展延前開八十年三月
十三日間借款二百萬元而簽發交付王莊秀鳳等情，為兩造所不爭
執。次查被上訴人主張到期日為八十年十月十三日之支票，係源
自上訴人於八十年三月十三日借得二百萬元之展期支票，業經上
訴人以九十五年二月二十二日台南市○○路郵局第六一號存證信
函所自認，並經兩造於九十七年六月四日原審準備程序中所不爭
執，則被上訴人對於到期日為八十年十月十三日之支票確有借與
上訴人二百萬元之原因關係存在，無庸再行舉證。至於上訴人辯
稱借款債務已因清償而消滅，應由上訴人對於已清償之事實，負
舉證責任。上訴人雖辯稱伊業已清償上開借款，並以伊用供作借
款擔保之伊所有通寶證券公司股票二百九十張已由王莊秀鳳返還
為證。惟查上訴人對於其究於何時、如何返還二百萬元予王莊秀
鳳，以現金或支票，抑銀行匯款，前後多次主張均不相同，且其
於第一審一再要求法院函查乙○○及王莊秀鳳之全部帳戶資料，
欲用以證明其有返還借款二百萬元，惟經函查結果，均無上訴人
所主張之簽發票據或交付現金返還之事實，益證上訴人並無還款
之事實。又二百萬元亦非屬小數目，上訴人對於欠款二百萬元究
以現金或支票返還均毫無記憶，與常情有悖，況上訴人只須將伊
於八十一、八十二年間常用之往來金融機構帳戶資料提供法院調
查，即可證明其於當時究有無支出二百萬元之款項，卻捨此不為
，足證上訴人並無返還二百萬元之事實。上訴人辯稱其於八十年
三月十三日向王莊秀鳳借款之二百萬元已清償，自無可採。末查
雙方所約定之借款清償日期雖原為八十年五月十三日，惟因該日
上訴人無法如期支付，王莊秀鳳乃與上訴人約定同意延期至八十
年十月十三日支付，而由上訴人簽發系爭同行社之該日支票，惟
上訴人亦未兌現，則本件消費借貸之消滅時效應自八十年十月十
四日起算，至九十五年十月十三日止始罹於十五年消滅時效。被
上訴人於同年月十日向第一審具狀起訴，並未罹於十五年消滅時
效，上訴人時效消滅之抗辯亦無可取。綜上所述，被上訴人主張
上訴人於八十年三月十三日向王莊秀鳳借款之二百萬元迄未清償
，依繼承及消費借貸法律關係請求上訴人給付借款二百萬元及自
借款到期日之翌日即自八十年十月十四日起至清償日止，按年利
率百分之五計算之法定遲延利息，為有理由，應予准許等詞，為
其判斷之基礎。
惟按民事訴訟法第一百九十九條第二項規定，審判長應向當事人
發問或曉諭，令其陳述事實、聲明證據，或為其他必要之聲明及
陳述，其所聲明及陳述有不明瞭或不完足者，應令其敘明或補充
之，此為審判長因定訴訟關係之闡明權，同時並為其義務，故審
判長對於訴訟關係未盡此項必要之處置，違背闡明之義務者，其
訴訟程序即有重大瑕疵，而基此所為之判決，亦屬違背法令。查
本件被上訴人於第一審起訴時，係主張上訴人於八十年及八十一
年間向王莊秀鳳借款四百萬元未還而訴請返還，並以上訴人所簽
發之台南市一信發票日分別為八十年十月十三日及八十一年十月
十二日各二百萬元之支票為證（見第一審卷第四六頁）。上訴人
則辯稱：其曾於八十年三月十三日向王莊秀鳳借款二百萬元，原
約定於同年五月十三日清償，因屆期無法清償，嗣後每月均延票
，八十年十月十三日、八十一年十月十二日之支票均為原借之二
百萬元之延期清償支票，直到八十一年底或八十二年間才還款等
語（見第一審卷第六○、六一頁）。然被上訴人對於上訴人是否
曾向王莊秀鳳借款，如有借款借多少次，於何時所借，前後所述
不一。乙○○於九十五年十一月二十三日第一審言詞辯論時陳稱
：「借款當時的情形我不清楚」等語（見第一審卷第二二頁）；
於九十六年一月十五日第一審言詞辯論時陳稱：「我不知道當初
王莊秀鳳借給被告的二百萬元是從那裡拿出來的」等語（見第一
審卷第六七頁）。被上訴人於第一審九十六年三月三十日之民事
準備書狀及九十六年十月三十日之民事辯論意旨狀，一再陳明：
上訴人稱八十年三月十三日向王莊秀鳳借款二百萬元並簽發八十
年五月十三日期之支票供借款之憑據與事後八十年十月十三日及
八十一年十月十二日各借款二百萬元，係延期清償而交付之換票
，被上訴人予以否認，因該三筆借款，係分別借貸，互不相涉，
絕非原借款之延期等語（見第一審卷第一一一、一七二、一七四
頁）。被上訴人於第一審受敗訴判決後上訴，為附和上訴人九十
五年二月二十二日台南市○○路郵局第六一號存證信函，而於第
二審上訴部分改稱：八十年十月十三日之支票係延展（八十年五
月十三日）同一筆二百萬元之借款等語（見原審卷第二五頁），
並以此據為雙方所不爭執之事項（見原審卷第五○、六六、六七
頁）。則上訴人有無於八十年三月十三日、八十年十月十三日分
別向王莊秀鳳借款？如有，其清償情形各如何？原審自有詳查之
必要，乃原法院審判長未就此項訴訟關係，向被上訴人發問或曉
諭，令其為必要之聲明及陳述，以闡明其真意所在，顯係違背民
事訴訟法第一百九十九條所定之闡明義務，其訴訟程序即屬有重
大瑕疵。從而原法院僅以上訴人九十五年二月二十二日台南市○
○路郵局第六一號存證信函自認八十年十月十三日之支票為八十
年五月十三日支票之延期，且上訴人未能證明八十年三月十三日
之借款二百萬元已清償，而為上訴人敗訴部分之判決，於法已有
未合。次按債權證書已返還者，推定其債之關係消滅，民法第三
百二十五條第三項定有明文。又動產質權所擔保之債權消滅時，
質權人應將質物返還於有受領權之人。且權利質權，除本節有規
定外，準用關於動產質權之規定，民法第八百九十六條、第九百
零一條亦有明定。查上訴人辯稱其於八十年三月十三日向王莊秀
鳳借款二百萬元，並以通寶證券公司股票二百九十張及台南市一
信八十年五月十三日到期之支票為擔保，有上訴人與王莊秀鳳共
同出具之收據為憑，而王莊秀鳳已將上述股票、支票及收據交還
上訴人，為被上訴人所承認（見第一審卷第六六、六七頁、原審
卷第六六頁），則上訴人所辯其已清償於八十年三月十三日向王
莊秀鳳所借之二百萬元是否不可採，亦有斟酌之餘地。再按法院
不得就當事人未聲明之事項為判決，民事訴訟法第三百八十八條
已有明文。本件被上訴人係主張上訴人以八十年十月十三日之支
票向王莊秀鳳借款未還為由，請求上訴人返還該二百萬元及法定
遲延利息，惟原審卻認上訴人未清償基於八十年三月十三日向王
莊秀鳳所借之二百萬元，而命上訴人給付二百萬元及法定遲延利
息，亦不無就被上訴人未聲明之事項而為判決之違誤。末按民事
訴訟如係由原告主張權利者，應先由原告負舉證之責，若原告先
不能舉證，以證實自己主張之事實為真實，則被告就其抗辯事實
即令不能舉證，或其所舉證據尚有疵累，亦應駁回原告之請求。
本件被上訴人係主張上訴人於八十年間向王莊秀鳳借款二百萬元
未還，並以八十年十月十三日之支票為憑，即應由被上訴人就王
莊秀鳳已交付此借款二百萬元之事實先負舉證責任，原審未命被
上訴人先為舉證，反而截取上訴人九十五年二月二十二日台南市
○○路郵局第六一號存證信函中部分用語，認被上訴人對於八十
年十月十三日之支票王莊秀鳳確有借與上訴人二百萬元之原因關
係存在，無庸再行舉證，且上訴人亦未能證明已清償二百萬元，
而為上訴人敗訴部分之判決，於法亦有可議。上訴論旨，指摘原
判決不利部分為不當，求予廢棄，非無理由。
據上論結，本件上訴為有理由。依民事訴訟法第四百七十七條第
一項、第四百七十八條第二項，判決如主文。
中    華    民    國  九十八  年    九    月    三    日
                      最高法院民事第七庭
                          審判長法官  劉  福  聲
                                法官  鄭  玉  山
                                法官  黃  義  豐
                                法官  袁  靜  文
                                法官  顏  南  全
      本件正本證明與原本無異
                                      書  記  官
中    華    民    國  九十八  年    九    月   十五   日
                                                      Ｑ


司法院資訊處製作；財團法人民間司法改革基金會備份。
